【裁判字號】    98,訴,855
【裁判日期】    980622
【裁判案由】    商業會計法等
【裁判全文】
臺灣臺北地方法院刑事判決               98年度訴字第855號
公  訴  人  臺灣臺北地方法院檢察署檢察官
被      告  甲○○
                    （另案在臺灣臺北監獄執行中）
上列被告因違反商業會計法等案件，經檢察官提起公訴（97年度
偵字第16922 號），被告於準備程序中就被訴事實為有罪之陳述
，經本院合議庭裁定改用簡式審判程序，本院判決如下：
    主  文
甲○○共同連續商業負責人，以明知為不實之事項，而填製會計
憑證，累犯，處有期徒刑肆月，如易科罰金，以銀元佰元即新
臺幣玖佰元折算壹日；減為有期徒刑貳月，如易科罰金，以銀元
佰元即新臺幣玖佰元折算壹日。
    事  實
一、甲○○曾因違反麻醉藥品管理條例案件，經臺灣高等法院以
    86年度上訴字第2981號判決判處有期徒刑7 月確定；又因違
    反麻醉藥品管理條例案件，經本院以86年度易字第6596號判
    決判處有期徒刑8 月確定，嗣上開兩罪，亦經本院以87年度
    聲字第361 號裁定，定應執行刑為有期徒刑1 年確定；復因
    竊盜案件，經本院以86年度易字第6247號判決判處有期徒刑
    5 月確定，後與前開之罪接續執行，甫於民國89年1 月10日
    因縮短刑期假釋出監，並於89年2 月29日保護管束期滿，上
    開假釋未經撤銷，視為已執行完畢。詎仍不知悔改，於89年
    間即89年1 月10日出監後某日，在不詳處所，與不詳姓名、
    年籍自稱「陳永來」之成年男子，共同基於幫助他人逃漏營
    業稅捐，及填製不實會計憑證之概括犯意聯絡，約定以新臺
    幣（下同）數千元為代價，提供其身分證與「陳永來」，由
    甲○○擔任喜鈺軒企業股份有限公司（下稱喜鈺軒公司，址
    設臺北市○○區○○街2 段73號2 樓之4） 之登記負責人，
    並為商業會計法所規定之商業負責人。嗣甲○○及「陳永來
    」明知喜鈺軒公司並無實際銷貨之事實，竟承前概括犯意，
    自92年1 月起至同年6 月間止，由「陳永來」連續填製虛偽
    不實之統一發票共8 紙，銷售金額共計187 萬5,600 元，均
    交與錫珍國際有限公司（下稱錫珍公司）。嗣錫珍公司便將
    上開8 紙發票提出，充作進項憑證使用，持以申報扣抵銷項
    稅額，以此方式幫助錫珍公司逃漏營業稅9 萬3,780 元，足
    生損害於稅捐稽徵機關對於課稅資料管理之正確性及公平性
    。嗣經財政部臺北市國稅局發覺有虛增營業額之情事，始循
    線查知上情。
二、案經財政部臺北市國稅局報告臺灣臺北地方法院檢察署檢察
    官偵查起訴，因甲○○於準備程序中就犯罪事實為有罪陳述
    ，經合議庭裁定依簡式審判程序審理。
    理  由
壹、程序方面：
    按本件被告甲○○所犯係死刑、無期徒刑、最輕本刑為3 年
    以上有期徒刑以外之罪，其於準備程序就前揭被訴事實為有
    罪之陳述，經本院告知簡式審判程序之旨，並聽取被告與公
    訴人之意見後，本院認無不得或不宜改依簡式審判程序進行
    之處，爰依刑事訴訟法第273 條之1 第1 項，經合議庭裁定
    本件由受命法官獨任進行簡式審判程序，合先敘明。
貳、實體方面
一、上開犯罪事實業據被告於本院行準備程序中坦承不諱（見本
    院卷第30頁反面），業經證人周雲卿證述綦詳（見臺灣臺北
    地方法院檢察署97年度偵字第16922 號卷，下稱偵卷第109
    頁至第110 頁），並有喜鈺軒公司變更設立登記表（見偵卷
    第18頁至第19頁）、財政部臺北市國稅局審查三科查緝案件
    稽查報告書（見偵卷第3 頁至第8 頁）、喜鈺軒公司涉嫌虛
    設行號相關資料分析表（見偵卷第9 頁至第10頁）、喜鈺軒
    公司專案申請調檔統一發票（進項）查核名冊與專案申請調
    檔統一發票（進項）查核清單（見偵卷第70頁至第71頁）、
    喜鈺軒公司專案申請調檔統一發票（銷項）查核名冊與專案
    申請調檔統一發票（銷項）查核清單（見偵卷第72頁至第73
    頁）、喜鈺軒公司營業稅稅籍管理與資料查詢作業表（見偵
    卷第47頁）、臺灣臺北地方法院檢察署與證人張騰龍通話之
    公務電話記錄（見偵卷第156 頁）及全國出口報單總項資料
    線上查詢作業表（見偵卷第81頁至第83頁）等件在卷可稽，
    足認被告前揭出於任意性之自白與事實相符。綜上，本件事
    證明確，被告犯行堪以認定，應依法論科。
二、查被告行為後，刑法部分條文已於94年2 月2 日修正公布，
    並自95年7 月1 日施行。依修正後刑法第2 條第1項 規定：
    「行為後法律有變更者，適用行為時之法律。但行為後之法
    律有利於行為人者，適用最有利於行為人之法律。」，此條
    規定與刑法第1 條罪刑法定主義契合，係規範行為後法律變
    更所生新舊法律比較適用之準據，是刑法第2 條本身雖經修
    正，尚無比較新舊法之問題，應一律適用裁判時之現行刑法
    第2 條，以決定適用之刑罰法律，合先敘明。又本次修正涵
    蓋之範圍甚廣，故比較新舊法時，應就罪刑有關之共犯、牽
    連犯、連續犯、有無累犯加重、自首減輕暨其他法定加減原
    因與加減例等一切情形，綜其全部罪刑之結果而為比較，復
    有最高法院95年5 月23日95年第8 次刑庭會議決議可資參照
    。茲就本案有關之法條修正比較適用如下：
（一）被告行為後，商業會計法業於95年5 月24日修正公布，其
      中第71條第1 款關於商業負責人填製不實會計憑證之處罰
      規定，法定刑由「5 年以下有期徒刑、拘役或科或併科新
      臺幣15萬元以下罰金」，修正為「5 年以下有期徒刑、拘
      役或科或併科新臺幣60萬元以下罰金」，經比較修正前後
      商業會計法第71條第1 款規定之結果，以適用行為時即修
      正前商業會計法之規定，對被告較為有利。
（二）修正後刑法第33條第5 款規定罰金刑為新臺幣1 千元以上
      ，以百元計算之，修正前該條款則規定罰金刑為銀元1 元
      即新臺幣3 元以上，比較新、舊法結果，以適用修正前之
      法律，對被告較為有利。
（三）刑法第28條共犯之規定，於94年2 月2 日修正公布前之規
      定為：「2 人以上共同實施犯罪之行為者，皆為正犯」，
      修正施行後之規定則為：「2 人以上共同實行犯罪之行為
      者，皆為正犯」，揆諸本條之修正理由係為釐清陰謀共同
      正犯、預備共同正犯、共謀共同正犯是否合乎本條規定之
      正犯要件。而本件被告因擔任上開公司之負責人，而基於
      幫助他人逃漏營業稅捐，及填製不實會計憑證之概括犯意
      聯絡，由上開「陳永來」負責填製不實會計憑證之犯行，
      既屬實行犯罪行為之正犯，則適用修正施行前之刑法第28
      條規定論處，並無不利於被告。又刑法第31條第1 項雖有
      修正，但僅屬文字修正，法律效果並無不同，至於增訂但
      書「得減輕其刑」，係指無商業負責人身分之「陳永來」
      得減輕其刑，亦與本件被告無涉，故適用修正前刑法第31
      條第1 項成立共同正犯，對本件被告亦無不利。
（四）修正後刑法已刪除第56條連續犯之規定，被告之數犯罪行
      為，於新法施行後，應予分論併罰，顯較修正前規定「以
      一罪論，並依法加重其刑」不利於被告，此刪除雖非犯罪
      構成要件之變更，但顯已影響行為人刑罰之法律效果，自
      屬法律有變更，依修正後刑法第2 條第1 項規定，應適用
      修正前刑法之規定。
（五）修正後刑法亦已刪除刑法第55條關於牽連犯之規定，被告
      所犯各罪即應予分論併罰，顯較修正前規定「從一重處斷
      」不利於被告，而此刪除雖亦非犯罪構成要件之變更，但
      顯已影響行為人刑罰之法律效果，自屬法律有變更，依修
      正後刑法第2 條第1 項規定，應適用修正前刑法之規定。
三、按統一發票乃證明事項之經過而為造具記帳憑證所根據之原
    始憑證，商業負責人如明知為不實之事項，而開立不實之統
    一發票，係犯商業會計法第71條第1 款之以明知為不實之事
    項而填製會計憑證罪，該罪為刑法第215 條業務上登載不實
    文書罪之特別規定，依特別法優於普通法之原則，自應優先
    適用，無論以刑法第215 條業務上登載不實文書罪之餘地（
    最高法院92年度臺上字第6792號、94年度臺非字第98號判決
    意旨參照）；又依營業稅法第32條之規定，統一發票係為營
    業人銷售貨物或勞務予買受人之會計憑證；且被告係喜鈺軒
    公司之登記負責人，即為商業會計法所稱之商業負責人。是
    核被告所為，係犯修正前商業會計法第71條第1 款之商業負
    責人填製不實會計憑證罪，及稅捐稽徵法第43條第1 項之幫
    助納稅義務人逃漏稅捐罪。而被告與上開「陳永來」間，有
    犯意聯絡及行為分擔，為共同正犯，其中填製不實會計憑證
    部分，前揭「陳永來」係無身分之人而與有商業負責人身分
    之被告共同實施犯罪，為身分犯，是「陳永來」依修正前刑
    法第31條第1 項之規定，亦應為共同正犯。被告先後多次填
    製不實會計憑證及幫助納稅義務人逃漏稅捐之犯行，均時間
    緊接，所犯各係構成要件相同之罪名，顯係各基於概括犯意
    為之，均為連續犯，均應依修正前刑法第56條之規定，各以
    一罪論，並均依法加重其刑。而被告以填製不實會計憑證之
    方式幫助他人逃漏稅捐，所犯上開兩罪間有方法、目的之牽
    連關係，依修正前刑法第55條之規定，應從一重之填製不實
    會計憑證罪論處。查被告前因違反麻醉藥品管理條例案件，
    經臺灣高等法院以86年度上訴字第2981號判決判處有期徒刑
    7 月確定；又因違反違反麻醉藥品管理條例案件，經本院以
    86年度易字第6596號判決判處有期徒刑8 月確定，嗣上開兩
    罪，亦經本院以87年度聲字第361 號裁定，定應執行刑為有
    期徒刑1 年確定；復又因竊盜案件，經本院以86年度易字第
    6247號判決判處有期徒刑5 月確定，後與前開之罪接續執行
    ，甫於89年1 月10日因縮短刑期假釋出監，並於89年2 月29
    日保護管束期滿，上開假釋未經撤銷，視為已執行完畢等情
    ，有臺灣高等法院被告前案紀錄表1 份在卷足徵（見本院卷
    第6 頁至第26頁），是被告於前次有期徒刑之執行完畢後，
    5 年以內故意再犯本件有期徒刑以上之罪，無論依修正前刑
    法第47條或95年7 月1 日修正施行之刑法第47條第1 項規定
    ，均構成累犯，並無法律實質變更，對被告而言，並無有利
    或不利之情形，應不生新舊法比較之問題（最高法院95年度
    台上字第5589號判決意旨參照），故逕依修正後刑法第47條
    第1 項規定，加重其刑。爰審酌被告以填製不實會計憑證之
    方式幫助他人逃漏稅捐之行為，影響國家稅捐稽徵之正確性
    及公平性，且其協助逃漏稅之金額為93,780元，本應予以嚴
    懲；惟慮及犯罪後終坦承犯行，態度堪稱良好，及被告犯罪
    之動機、目的、生活狀況、智識程度為高職畢業等一切情狀
    ，量處如主文所示之刑。
四、再按犯罪在中華民國96年4 月24日以前者，除本條例另有規
    定外，有期徒刑、拘役或罰金，減其刑期或金額2 分之1 ，
    中華民國九十六年罪犯減刑條例第2 條第1 項第3 款定有明
    文。查本件被告上開犯罪時間，係於96年4 月24日之前，復
    核無同條例所定不予減刑之情形，茲依同條例第2 條第1 項
    第3 款規定，減其刑期2 分之1 。並查於被告行為時即94年
    2 月2 日修正公布前刑法第41條第1 項前段規定：「犯最重
    本刑為5 年以下有期徒刑以下之刑之罪，而受6 個月以下有
    期徒刑或拘役之宣告，因身體、教育、職業、家庭之關係或
    其他正當事由，執行顯有困難者，得以1 元以上3 元以下折
    算1 日，易科罰金」，又依95年5 月17日修正前罰金罰鍰提
    高標準條例第2 條規定，就其原定數額提高為100 倍折算1
    日，則被告行為時之易科罰金折算標準，應以銀元300 元折
    算1 日，經折算為新臺幣後，應以新臺幣900 元折算為1日
    。另94年2 月2 日修正公布之刑法第41條第1 項前段則規定
    ：「犯最重本刑為5年以下有期徒刑以下之刑之罪，而受6個
    月以下有期徒刑或拘役之宣告者，得以新臺幣1 千元、2 千
    元或3 千元折算1 日，易科罰金」；比較修正前後之易科罰
    金折算標準，可知以94年2 月2 日修正公布前之刑法規定，
    較有利於被告，則於被告依上開中華民國九十六年罪犯減刑
    條例減刑後，本院亦依刑法第2 條第1 項前段，適用修正前
    刑法第41條第1 項前段及廢止前、95年5 月17日修正前罰金
    罰鍰提高標準條例第2 條等規定，定其折算標準，併諭知銀
    元折算新臺幣之標準。
五、據上論斷，依刑事訴訟法第273 條之1 第1 項、第299 條第
    1 項前段，修正前商業會計法第71條第1 款，稅捐稽徵法第
    43條第1 項，刑法第2 條第1 項前段、第11條前段、第47條
    第1 項，修正前刑法第28條、第31條第1 項、第56條、第55
    條、第41條第1 項前段，95年5 月17日修正前罰金罰鍰提高
    標準條例第2 條，現行法規所定貨幣單位折算新臺幣條例第
    2 條，中華民國九十六年罪犯減刑條例第2 條第1 項第3 款
    、第7 條、第9 條，判決如主文。
本案經檢察官楊雅清到庭執行職務。
中    華    民    國    98    年    6    月    22    日
                  刑事第十七庭  法  官  葉力旗
以上正本證明與原本無異。
如不服本判決，應於收受判決正本送達之翌日起10日內向本庭提
出上訴狀，上訴於本院合議庭（須附繕本）。
                              書記官  林碧華
中    華    民    國    98    年    6    月    22    日
附錄本案論罪科刑法條全文：
（一）95年5月24日修正前商業會計法第71條
商業負責人、主辦及經辦會計人員或依法受託代他人處理會計事
務之人員有左列情事之一者，處5 年以下有期徒刑、拘役或科或
併科新臺幣15,000 元以下罰金：
一  以明知為不實之事項，而填製會計憑證或記入帳冊者。
二  故意使應保存之會計憑證、帳簿報表滅失毀損者。
三  意圖不法之利益而偽造、變造會計憑證、帳簿報表內容或撕
    毀其頁數者。
四  故意遺漏會計事項不為記錄，致使財務報表發生不實之結果
    者。
五  其他利用不正當方法，致使會計事項或財務報表發生不實之
    結果者。
（二）稅捐稽徵法第43條第1項
教唆或幫助犯第41條或第42條之罪者，處3 年以下有期徒刑、拘
役或科新臺幣60,000 元以下罰金。


司法院資訊處製作；財團法人民間司法改革基金會備份。
